臺灣臺北地方法院刑事判決　　　　　　　 95年度自字第118號
自　訴　人　丁○○
　　　　　　　　　　7樓之3
代　理　人　洪貴參律師
　　　　　　洪偉勝律師
被　　　告　甲○○
　　　　　　　　　　4樓
選任辯護人　林美倫律師
　　　　　　陳勵新律師
　　　　　　陳豪杉律師
上列被告因誹謗案件，經自訴人提起自訴，本院判決如下：
    主  文
甲○○無罪。
    理  由
一、自訴意旨略以：被告甲○○為國立臺灣博物館 (下稱臺博館
    )典藏組助理研究員兼代理組長，其妻歐陽盛芝亦任職於臺
    博館，與自訴人丁○○均為同事。歐陽盛芝於自訴人擔任國
    立臺灣博物館年刊 (嗣更名為國立臺灣博物館學刊，下稱臺
    博館年刊)第46卷 (民國92年底出刊)、第47卷 (93年底出刊
    ) 主編期間，與陳素瓊合著「蔗螟赤眼卵蜂的寄主偏好性及
    冷藏研究」 (下稱系爭文章)乙文，於92年11月6日投稿。自
    訴人接獲該稿件後依規定於同年月20日送審，審查者因認該
    文有瑕疵，遂於93年1月18日加註意見後退回修改，此時歐
    陽盛芝之稿件已確定無法於臺博館年刊第46卷中刊登。經作
    者修改後再於同年2月27日第二次送審，3月11日審回接受。
    6月時自訴人辭卸主編職務，並交接予鄭元春，該文並於當
    年12月年刊刊出。詎被告應瞭解審稿之流程，且可得查證自
    訴人有無積壓歐陽盛芝稿件之情事，竟基於毀損自訴人名譽
    之意圖，於95年7月25日會議中，公然不實指摘自訴人有積
    壓歐陽盛芝稿件1年之不實之事，並指稱：「她 (按指歐陽
    盛芝)一投稿黑函就出現了，這真的很明顯。我可以拿出證
    據來，黑函我也拿出來，好不好。」指摘自訴人與攻擊歐陽
    盛芝之黑函有關，均足以毀損自訴人之名譽，因認被告涉犯
    刑法第310條第1項誹謗罪嫌云云。
二、按犯罪事實應依證據認定之，無證據不得認定其犯罪事實；
    不能證明被告犯罪者，應諭知無罪之判決，刑事訴訟法第
    154條、第301條第1分別定有明文。又所謂認定犯罪事實之
    證據，係指足以認定被告確有犯罪行為之積極證據而言，如
    未發現相當證據，或證據不足以證明，自不能以推測或擬制
    之方法，以為裁判基礎。次按，言論自由為人民之基本權利
    ，憲法第11條有明文保障，國家應給予最大限度之維護，俾
    其實現自我、溝通意見、追求真理及監督各種政治或社會活
    動之功能得以發揮。惟為兼顧對個人名譽、隱私及公共利益
    之保護，法律尚非不得對言論自由依其傳播方式為合理之限
    制。刑法第310條第1項及第2項誹謗罪即係保護個人法益而
    設。至刑法同條第3項對所誹謗之事，能證明其為真實者不
    罰，係針對言論內容與事實相符者之保障，並藉以限定刑罰
    權之範圍，非謂指摘或傳述誹謗事項之行為人，必須自行證
    明其言論內容確屬真實，始能免於刑責。惟行為人雖不能證
    明言論內容為真實，但依其所提證據資料，認為行為人有相
    當理由確信其為真實者，即不能以誹謗罪之刑責相繩，亦不
    得以此項規定而免除檢察官或自訴人於訴訟程序中，依法應
    負行為人故意毀損他人名譽之舉證責任，或法院發現其為真
    實之義務，業經司法院釋字第509號解釋在案。
三、關於證據能力部分：
　(一)按刑事訴訟法第165條之1第2項：「錄音可為證據者，審判
　　長應以適當之設備，顯示聲音，使當事人、代理人、辯護人
　  或輔佐人辨認或告以要旨」，乃就新型態證據之開示、調查
    方法而為之規定；所謂「以適當之設備，顯示」，通常以勘
    驗為之，重在辨別錄音聲音之同一性，兼及錄音內容之真實
    性。合法錄音所得之錄音帶或光碟片，始屬調查犯罪所得之
    證據，但依據該錄音結果予以翻譯而製作之錄音譯文，乃該
    錄音內容之顯示，此為學理上所稱之派生證據，屬於文書證
    據之一種。此於被告或訴訟關係人對其譯文之真實性發生爭
    執或有所懷疑時，法院固應依刑事訴訟法第165條之1第2項
    規定勘驗該錄音帶或光碟片踐行調查證據之程序，以確認該
    錄音聲音是否為本人及其內容與錄音譯文之記載是否相符；
    然如被告或訴訟關係人對其錄音之譯文真實性並不爭執，顯
    無辨認其錄音聲音之調查必要性。是法院於審判期日就此如
    已踐行提示錄音譯文供當事人辨認或告以要旨，使其表示意
    見等程序並為辯論者，其所為之調查證據程序即無不合 (最
    高法院96年度台上字第1869號判決參照)。本案自訴人於起
    訴時已提供臺博館95年7月25日館務會議之錄音光碟 (置於
    證物袋)及譯文 (詳本院卷第26至28頁)，被告亦據此另行製
    作錄音譯文 (詳本院卷第49至60頁)，當事人、代理人、辯
    護人對被告所提錄音譯文之真實性，俱不否認；雖自訴人就
    其錄音內容與錄音譯文之記載，有部分爭執 (詳本院卷第16
    2頁)，然該爭執部分，與本案採為認定事實部分 (詳後述)
    ，尚屬無涉；該錄音譯文既經本院於審理時依法踐行文書證
    據之調查(詳本院卷第220頁反面至221頁)，自有證據能力。
  (二)臺博館檢送之年刊稿件處理紀錄 (詳本院卷第144頁)，係承
    辦該業務之公務員於職務上所製作之紀錄文書，該紀錄雖係
    自訴人所為，然該紀錄係完成於業務終了前後，無預見日後
    可能會被供作為證據之偽造動機，其虛偽之可能性甚小，且
    如讓自訴人以口頭方式於法庭上再重現過去之事實或數據亦
    有困難，因此其亦具有一定程度之不可代替性，依刑事訴訟
    法第159條之4第1款，有證據能力。
  (三)至其餘資以認定事實之非供述證據 (詳後述)，查無違反法
    定程序取得之情形，亦未據當事人、代理人、辯護人爭執其
    證據能力，亦得為證據。
四、訊據被告甲○○固坦承於95年7月25日上午，在臺博館會議
    室舉行館務會議時，指摘自訴人丁○○有積壓歐陽盛芝稿件
    1年，並提及黑函之事，惟堅決否認有何誹謗犯行，辯稱：
    因投稿人歐陽盛芝為其妻，於92年11月投稿，卻遲至94年3
    月始拿到出刊物，伊認為不尋常；且根據審查者意見，第一
    次審查後即可刊登，然自訴人卻送第二次審查，顯然有所延
    誤；況該篇文章究有無第二次送審，尚有疑義，固伊認為自
    訴人積壓稿件係有所本；另歐陽盛芝投稿之後，確有黑函出
    現，且伊未指明自訴人與黑函有關，並無誹謗之意等語。
五、經查，被告於95年7月25日上午，在臺博館展覽館3樓會議室
    舉行之館務會議，指摘自訴人任臺博館年刊第46卷、第47卷
    主編期間，有積壓歐陽盛芝稿件1年之情形，並陳稱「她 (
    按指歐陽盛芝)一投稿之後，黑函就出現了」、「這是很明
    確的，黑函我也敢拿出來」等情，為被告所不否認，並經自
    訴人於審理中指證綦詳，且有會議錄音譯文在卷可憑，此部
    分事實固堪認定。
六、然查，案外人陳素瓊、歐陽盛芝合撰之系爭文章，投稿至臺
    博館年刊，臺博館於92年11月6日接獲稿件，即於同年月20
    日將稿件送給審查者丙○○審查，丙○○於93年1月18日審
    查完畢，出具「依據審查意見修改，再行刊登」之審查意見
    ，嗣該文於93年3月11日被接受刊登，並刊載於93年12月出
    刊之臺博館年刊第47卷中；另臺博館年刊第46卷主編係自訴
    人，於92年12月出刊，第47卷之主編則於出刊前之93年6 月
    17日交接予鄭元春續辦等情，業據證人即審查者丙○○、臺
    博館年刊第47卷助理編輯乙○○於審理時結證屬實，並有臺
    博館96年2月13日臺博秘字第0960000758號函、96年7月3日
    臺博秘字第0960001977號函暨所檢送之稿件處理記錄、稿件
    審查意見表、編輯事務移交清冊、臺博館年刊第46卷、第47
    卷在卷可稽。故陳素瓊、歐陽盛芝合著之系爭文章自臺博館
    接獲稿件，迄出刊時止，確已逾1年；且係在自訴人辭卸主
    編職位之後，堪可認定。再者，系爭文章審查結果係「依據
    審查意見修改，再行刊登」，而非「依據審查意見修改，再
    行送審」，亦即經修改後即可刊登，無需再次送審，業經證
    人丙○○證述明確 (詳本院卷第215頁)；然依上述年刊稿件
    處理記錄 (詳本院卷第144頁)所載，該文章卻有第二次送審
    日期 (93年2月27日)及審回日期 (93年3月11日)之記載，惟
    卻無第二次送審之稿件審查意見表等相關書面資料可憑，此
    據自訴人於審理中自陳無訛 (詳本院卷第218頁反面)。是被
    告辯稱：系爭文章從投稿至出刊長達1年餘，且依據審查者
    意見，只需1次審查即可刊登，自訴人卻送二次審查，故伊
    主觀上認為自訴人有積壓歐陽盛芝稿件之情事等語，尚非全
    然無據。從而，本案縱未能認定自訴人確有積壓歐陽盛芝稿
    件之事實，然依上開情節，再參以臺博館館長蕭宗煌於該次
    會議中陳稱：臺博館內缺乏信賴基礎，任何人當主編，均有
    人質疑其稿件被刻意攔阻乙節 (詳本院卷第51、52頁會議錄
    音譯文)，被告非無相當理由確信其所述為真實，揆諸司法
    院釋字第509號解釋意旨，即不能以誹謗罪之刑責相繩。
七、次按，刑法誹謗罪之成立，除行為人在客觀上有指摘或傳述
    足以毀損他人名譽之事實外，尚須主觀上有毀損他人名譽之
    故意，方具構成要件該當性，而行為人是否具有主觀構成要
    件之故意，尚須依當時具體情況予以綜合、客觀判斷，不容
    僅擷取隻言片語而率斷之。
  (一)茲依卷附會議錄音譯文中 (詳本院卷第49至60頁)，被告、
    自訴人及臺博館館長蕭宗煌、組長鄭元春等有關之陳述節錄
    如下：
    1.鄭元春：...... 館長已經再三的指示說，下半年的學刊
      由研究組來負責編，照理講6月底就應該交出來，到現在
      還沒有交出來，我不知道其中原因在哪裡，我個人也覺得
      非常奇怪......。
    2.蕭宗煌：...... 所以6月的這一期的話，理論上差不多稿
      子都齊了嘛，所以該出版的就出版，......。
    3.自訴人：據我知道5月的時候已經有陸續投稿給學刊了，
      可是一直都沒消息，他連有沒有送審，然後審查結果怎樣
      ，都沒有給任何的告知，那我想任何的作者投這樣的學刊
      喔，投了一兩次就不會想要投了，因為投稿了兩三個月等
      待，一點消息都沒有，如果說典藏組有誤，有困難，他應
      該要儘早的交接出來，他不交接出來，然後稿子又把它延
      誤放這，那我很擔心今年的12月這期會有多少篇？因為投
      稿的人，這樣的一個形象，人家願意還投給我們的學刊嗎
      ？投了兩三個月都沒有消息，也不告知，然後有沒有送審
      都不知道，......。我自己就是受害者，因為5月初我就
      投稿了，我5月初投稿的時後，沒有下文，到現在7月底，
      我投國，國外，還有國際像這個SCI的，他們一定馬上給
      你一個答覆。...... 不是只有我，如果你還要我提其他
      人也一樣，他們都跟我complain說到，不知道是怎一回事
      ，為什麼稿子要積壓著，也不告知作者你到底有沒有送審
      或者結果。
    4.蕭宗煌：...... 這個館過去他缺乏的就是一個信賴基礎
      ，彼此都不信任......淑芳 (按即自訴人)，我說，我，
      我這樣講，我這樣講喔，任何一個人當主編的時後，都有
      人講，講說他投的稿子都被刻意，都被故意攔下來，任何
      一個人當主編，因為我把那幾期都，都看過了......。
    5.自訴人：那我有壓過任何人嗎？那這個人可以舉證一下，
      從來沒有。...... 館裡面的作者，我有沒有退稿過？也
      沒有積壓過。
    6.被告：有呀！怎麼會沒有！...... 就是積壓１年啊！...
      ... 當然被積壓1年!...... 乙○○接手以後，他的文章
      才刊出來，這不是，你分明就是積壓嘛。...... 他一投
      稿之後，黑函就出現了。...... 這是很明確的！黑函我
      也敢拿出來。...... 黑函我也拿出來好不好？...... 我
      不知道是誰送的？黑函我怎知是誰寫的！
  (二)由上足徵，本案係在上開館務會議中，與會者討論臺博館年
    刊出刊時程、何人任主編時有積壓稿件情事，有所爭執，被
    告始舉其妻歐陽盛芝所撰系爭文章投稿迄刊出逾1年為例，
    主張時任主編之自訴人亦有積壓稿件之事實。雖本案尚無從
    認定系爭文章有因自訴人積壓稿件致遲延刊登之情事，然投
    稿者對其文章能否如期刊登、審查進度如何，衡情均甚為關
    切，尤以臺博館年刊係登載有關博物館學、人類學、動物學
    、植物學及地球科學等原創性學術論文之科學性期刊 (詳臺
    博館年刊第46卷、第47卷撰稿規則之說明)，其時效性益見
    重要，此由自訴人於上開會議之發言亦可窺知；而被告因其
    妻歐陽盛芝投稿之文章未能於投稿當年度之第46卷年刊中登
    出，逾1年始獲刊登，心生不滿而歸咎時任主編之自訴人，
    亦屬情理之常；其指摘自訴人「積壓」稿件，遣詞用字或有
    未當，然被告與自訴人既已因系爭文章未能於臺博館年刊第
    46卷刊登而心存芥蒂在先，復因上開會議中是否有人延誤出
    刊之事而爭鋒相對於後，自難期被告於發言時能心平氣和而
    字斟句酌；況係自訴人於會議中先提及「積壓」之詞，被告
    援引而用，亦屬自然。故審酌上開客觀情形，尚難遽以被告
    有指摘自訴人「積壓稿件」，逕認被告有誹謗之惡意。
八、末查，系爭文章另一作者陳素瓊於92年12月11日發函與時任
    臺博館館長之徐水仙，內容略謂：「...... 十天前接到自
    稱貴館人寄來一包東西，文中帶有威脅之意，左想右想，想
    不通，想起一件事，11月初我和貴館歐陽盛芝博士合作的一
    篇文章投稿至貴館年刊，至11月17日才收到貴館來函已收到
    ，而11月底就收到此信，我只影印了封面及前3張寄給您，
    ...... 所有可能與貴館的同仁有關？」有該信件1份在卷可
    憑 (詳本院卷第71至77頁)，是被告於該次館務會議稱：「
    他一投稿之後，黑函就出現了。黑函我也敢拿出來。黑函我
    也拿出來好不好？」等語，尚非子虛。況被告於發言時亦稱
    ：「我不知道是誰送的？黑函我怎知是誰寫的！」有前引會
    議錄音譯文可據，被告並未明示或暗示自訴人與黑函有關，
    亦無從認定被告此部分有誹謗自訴人之犯行。
九、此外，本院復查無其他積極證據足認被告有自訴人所指之上
    述犯行，揆之首揭說明，尚難以自訴人片面之指訴遽入被告
    於罪，自應為無罪之諭知。
據上論斷，應依刑事訴訟法第343條、第301條第1項前段，判決
如主文。
中　　華　　民　　國　　96　　年　　12　　月　　27　　日
                        臺灣臺北地方法院刑事第14庭
  　　　　　　　　          審判長法　官　宋松璟
                                  法  官  李家慧
                                  法  官  孫萍萍
以上正本證明與原本無異。
如不服本判決，應於判決送達後10日內，向本院提出上訴狀。
　　　　　　　　　　　　　　　  　書記官　周小玲
中　　華　　民　　國　　96　　年　　12　　月　　27　　日
